【裁判字號】    95,保險,116
【裁判日期】    951226
【裁判案由】    給付保險金
【裁判全文】
臺灣臺北地方法院民事判決             95年度保險字第116號
原      告      甲○○
訴訟代理人      林月雪律師
                江鶴鵬律師
被      告      新光人壽保險股份有限公司
法定代理人      吳東進
訴訟代理人      丙○○
                乙○○
上列當事人間給付保險金事件，本院於民國95年12月12日言詞辯
論終結，判決如下：
    主      文
原告之訴及假執行之聲請均駁回。
訴訟費用由原告負擔。
    事實及理由
一、原告聲明：被告應給付原告新臺幣（下同）2300,000元，並
    自民國94年11月12日起至清償日止，按年息5%計算之利息；
    願供擔保，請准宣告假執行。並陳述：
    （一）原告以要保人之身分於83年4月26日，為原告之子呂
          理鑫（下稱被保險人）投保被告之防癌終生壽險，保
          單號碼：GG558861-GA（下稱主保險契約）保額1,000
          ,000 元，及新光平安意外傷害保險（下稱附加保險
          契約）保額2,000,000元及個人綜合保障附約（下稱
          綜合保障契約）保額300,000元，原告皆按期繳納保
          費，保險契約仍處於有效之狀態。
    （二）訴外人張政雄於94年10月11日23時40分許，駕駛車牌
          號碼S9-2782號自用小客車，沿臺北縣鶯桃路往桃園
          市（北往南）之方向行駛，於行經交通號誌為閃黃、
          閃紅燈之鶯桃路365巷交叉路口時，即欲左轉365巷返
          家之際，其本應注意車前之狀況，並隨時採取必要之
          安全措施，以及行駛至交叉路口，轉彎車應讓直行車
          先行，依當時情形，天候晴、夜間有照明、路面乾燥
          、無缺陷、無障礙物、視距良好，並無不能注意之情
          事，再依當時情形且依其智識、能力，亦無不能注意
          之情事，竟疏未注意，猶未注意被保險人所騎乘車牌
          號碼FYR-540之重型機車後座載有洪美鶯，由對向車
          道沿鶯桃路往鶯歌鎮方向（南往北）行經上開路段，
          張政雄未於路口中心處等待左轉，而竟直接貿然左轉
          （此種情形無異於闖紅燈），撞及被保險人之機車車
          頭左側，致被保險人機車倒地、頭部外傷，併發蜘蛛
          膜下腔出血，經送醫急救後仍因為頭部外傷併發蜘蛛
          膜下腔出血引起敗血性休克，延至同年27日9時10 分
          許傷重不治死亡。前揭保險事故發生後，原告即以受
          益人之身分向被告請求給付保險理賠金，惟被告僅願
          意依據主保險契約規定，於94年11月11日理賠600,00
          0元，對於該主保險契約所附加之附加保險契約與綜
          合保障契約之保險理賠金2,300,000元部分，則以被
          保險人違反該附加保險契約之附約條款第12條第7款
          之除外責任，被保險人因麻醉、酗酒所致事故為由而
          拒絕理賠。
    （三）張政雄駕車延臺北縣鶯歌鎮○○路往桃園市（北向南
          ）方向行駛，欲左轉365巷返家之際，該365巷三岔路
          口當時正值南北向道度燈通行路段，且該三岔路口化
          有黃色斜線網狀區域，是屬交通標誌、標線、號誌設
          置條例第173條規定之行車淨空禁止臨時停車路口，
          依前開條例之規定，張政雄應於交岔路口停止線前停
          止待轉，而不得於該路口中心處臨時停車待轉，然張
          政雄竟違反前開規定，冒然移車至禁止臨時停車之黃
          色斜線網狀區域內之南向車道待轉，此為被保險人所
          無法預料及注意之事實。再者，系爭車禍發生之際，
          張政雄（鶯歌往桃園）及被保險人（桃園往鶯歌）之
          車道皆為綠燈之狀態，惟被保險人之行車方向為北向
          直行，而張政雄之行車方向則為南向左轉（南向東）
          ，張政雄冒然左轉之行為，已違反系爭車禍發生當時
          之道路交通管理處罰條例第48條第6款前段之規定，
          侵害被保險人正常行車之路權，此亦為被保險人所無
          法料及而注意之事實。
    （四）按行車安全端賴行車人相互遵守交通法令之義務而維
          護，參與交通之行車人彼此相互信賴其皆能遵守交通
          法令及注意交通安全之義務而行車，此為信賴原則，
          惟張政雄一再違反交通安全相關法令，侵害被保險人
          之路權，此乃被保險人所始料未及無法及時注意，對
          於被保險人是屬期待不可能，對於系爭車禍之發生，
          被保險人無任何過失可言。再經由被保險人機車之撞
          擊點查之，被保險人被撞擊點為機車車頭之左側，而
          非正前方，且該機車左側之護罩破損，然機車車頭前
          端完好無缺可知並非係兩車互撞之情形，且張政雄之
          汽車車頭及引擎蓋前方有撞損，惟車側則無撞損之現
          象，基此事實，可判斷被保險人已行車至網狀線區域
          ，在無法注意之情況下，突然遭到冒然左轉而來之張
          政雄汽車，側面撞擊而倒地受傷。再者，被保險人並
          無被告所指該當刑法第185條之3之規定，該條文中構
          成要件所謂「不能安全駕駛」之要件，我國實務係以
          吐氣中每公升酒精含量0.55毫克，亦係血液中每公升
          之酒精含量達1.1毫克，即被視為不能安全駕駛之最
          低認定標準，今被害人經抽血檢驗其血液中酒精含量
          達每公升1.59毫克，換算成呼出濃度每公升含量為0.
          795毫克，確係超出實務上認定「不能安全駕駛」之
          最低標準甚多，雖被保險人之血液中酒精濃度高達15
          0mg/dl（呼出標準值為0. 75mg/L），惟被保險人於9
          4年10月11日23時40分許系爭車禍發生時，身體狀況
          仍處於清醒足堪駕駛之狀態，送至三峽恩主公醫院後
          ，該醫院遲至94年10月12日1時41分，始對於被保險
          人進行驗血採樣，並遲至2時34分始完成檢驗，因此
          被保險人之血液中酒精濃度值偏高，係於系爭車禍發
          生近2小時後所做出之檢驗值，並非系爭車禍事故發
          生當時被保險人之血液酒精濃度，故被告據此認為酒
          測值偏高事為被保險人死亡「不可或缺之因素」而拒
          絕理賠，乃無理由。另依據板橋地方法院檢察署94年
          度相字第1457號相驗卷之診斷證明書及死亡證明書及
          相驗屍體證明書所載，被保險人死亡皆肇因於車禍頭
          部外傷所致敗血性休克死亡，並無直接因酗酒致中毒
          或致身體機能敗壞或喪失運作而致死之事實發生，因
          此被保險人縱於車禍前飲酒，亦非造成被保險人直接
          死亡之原因。最後，系爭車禍全係因為張政雄違規駕
          駛所致，該系爭車禍雖經臺灣省臺北縣區車輛行車事
          故鑑定委員會之鑑定，惟該鑑定書中肇事分析一、駕
          駛行為欄後段中不利於被保險人之記載，因被保險人
          業已死亡無法陳述意見，故有所偏頗。綜上所述，系
          爭車禍之發生係無法歸責於被保險人事由而發生，且
          張政雄突然左轉致被保險人對於車禍結果發生防止不
          及之無法預知之情況下發生而死亡，故被保險人之死
          亡純屬意外，與其血液中含有酒精無關，被告以被保
          險人血液中含有酒精成分為由，拒絕理賠顯然係再規
          避保險契約之責任。
二、被告聲明：原告之訴及假執行之聲請均駁回；如受不利益之
    判決，願供擔保請准免假執行。並陳述：
    （一）依道路交通安全規則第114條及道路交通管理處罰條
          例第35條規定，駕駛人進行吐氣檢驗時，酒精濃度0.
          25mg/L以上，將被處6000元至12,000元以上罰鍰，當
          場禁止其駕駛，及吊扣駕照6個月。法務部進一步於
          88年5月根據新修正實施的刑法185條之3規定駕駛人
          吐氣時酒精濃度達0.55mg/L以上，駕駛人將以危害公
          共安全罪，處1年以下有期徒刑、拘役或處30,000元
          以上的罰金。
    （二）本案被保險人係於94年10月11日騎乘FYR-540重型機
          車於鶯桃路365巷口處與張政雄發生車禍，經送醫急
          救後仍不幸於同年27日因傷重不治死亡。惟經被告瞭
          解發現被保險人於事故時血中酒精濃度高達150mg/dl
          （呼出標準值0.75mg/L），則依上開規定其不僅已達
          禁止駕駛標準並已構成刑法第185條之3之犯罪行為。
          且依原告所提起訴狀所示，原告對被保險人酒後駕車
          行為並無爭執，則被保險人之行為確已符合系爭意外
          傷害保險附約第12條第5款、第7款除外責任約定被保
          險人犯罪行為、被保險人因麻醉、酗酒所致事故，被
          告並不負給付保險金之責。
    （三）前條約款約之意旨係在限制被保險人及受益人因故意
          或重大過失之不當行為使保險事故發生而獲取不當之
          利益，以及保障保險人僅需於事前評估並願承受之風
          險範圍內負擔可能給付保險金之利益。如被保險人飲
          酒後駕（騎）車，其吐氣或血液所含酒精成分超過道
          路交通法令規定標準，應足推定被保險人有故意或重
          大過失將自己置於極易致傷或死亡之高危險環境中，
          若就此情形仍由保險人負擔給付保險金之義務，不但
          易使被保險人或受益人獲得不當利益，且已逾保險人
          所願承擔之合理風險，顯有害於前所揭示之除外條款
          訂立之意旨。是以在解釋被保險人死亡、殘廢或傷害
          是否直接因「被保險人酗酒所致事故」時，該酒後駕
          駛行為如係導致被保險人死亡、殘廢或傷害之「不可
          或缺之因素」時，即可認符合前開條款意旨，如就該
          段文字限縮於「該酗酒行為係導致被保險人死亡、殘
          廢或傷害之唯一因素」之範圍內，將使被保險人及受
          益人獲得不當利益及保險人承擔不合理之風險。且依
          「血液中酒精濃度對人體心理與行為及駕車能力之影
          響關係表」所示，被保險人之呼氣酒測值0.75mg/L，
          其行為表現已為「明顯酒醉、步履蹣跚」，對心理之
          影響達「錯亂」狀態，對駕車能力之影響則有判斷力
          嚴重受到影響、體能與精神協調受損、駕車之體能困
          難增加，其肇事率更已為一般正常情況下之25倍，並
          亦已超出法務部所頒訂呼氣酒測值0.55 mg/L不能安
          全駕駛標準。另依事故當時之道路交通安全規則第10
          2條第1項第6款但書規定，依原告所提之道路交通事
          故現場圖所示之撞擊點位置，似已符合本項規定情狀
          ，即被保險人若係處於神智清醒狀態，應有相當足夠
          之注意力及應變能力，避免系爭事故之發生，故被保
          險人飲酒過量後之不安全駕駛行為，與保險事故之發
          生，亦具有相當因果關係，臺灣板橋地方法院95年度
          交易字第95號判決亦肯認被保險人已達不能安全駕駛
          動力交通工具之程度，仍騎乘機車，且未注意車前狀
          況，以致與被告駕駛之自用小客車發生碰撞，對本件
          事故之發生亦有過失，被告拒絕給付保險金，於法並
          無不合。
三、兩造不爭執之事項：
    （一）原告於83年4月26日以其自身為要保人，呂理鑫為被
          保險人向被告投保新光防癌終身壽險契約，保險金額
          1,000,000元並附加新光平安意外傷害保險保額2,000
          ,000 元及個人綜合保障附約保額300,000元，並約定
          原告為身故受益人。
    （二）被保險人於94年10月27日死亡，被告業已理賠主約壽
          險保險金600,000元予原告。
    （三）被保險人於94年10月11日於臺北縣鶯歌鎮○○路365
          巷口，與張政雄間發生車禍死亡。
四、得心證之理由：
    本件兩造對於系爭保險契約內容、被保險人死亡等事實均不
    爭執，並有保戶資料內容查詢表、保險契約條款等附卷可稽
    （見本院卷第10頁至第12頁），堪信為真正，惟原告主張被
    告應給付附加保險契約、綜合保障契約保險金共計2,300,00
    0元則為被告所否認，並以前揭情詞置辯。經查：
    （一）系爭附加保險契約、綜合保障契約第12條第5款、第7
          款除外責任（原因）條款係約定：「被保險人直接因
          下列事由致成死亡或殘廢時，本公司（即被告）不負
          給付保險金的責任。．．．（5）被保險人犯罪行為
          。（7）被保險人因麻醉、酗酒所致事故．．」等語
          ，為兩造所不爭執。而上開約定意旨應在於限制被保
          險人因故意或重大過失之不當行為使保險事故發生而
          獲取不當之利益，以及保障保險人僅需於事前經其評
          估並願承受之風顯範圍內負擔可能給付保險金之利益
          。再徵諸財政部審查保單示範條款除外責任部分，亦
          將超過道路交通法令標準之酒醉駕車列入除外責任事
          由，實係認定酒醉駕車之高危險行為無異等同於被保
          險人之自殺自殘行為，如被保險人飲酒後駕車，其吐
          氣或血液所含酒精成分高過道路交通法令規定標準，
          應足以推定被保險人有故意或重大過失將自己置於極
          易致傷或死亡之高危險環境中，若就此情形仍由保險
          人負擔給付保險金之義務，不但易使被保險人或受益
          人獲取不當利益，且已逾保險人所願承擔之合理風險
          。是以，揆諸前述保險法上對於除外責任之原因發生
          後，有關於因果關係之判斷依據，在解釋被保險人死
          亡或殘廢是否直接因「被保險人犯罪行為」、「被保
          險人因麻醉、酗酒所致事故」時，該犯罪行為或酒後
          駕駛行為如係導致被保險人死亡、殘廢之「適當條件
          」時，即可認符合前開條款中「直接因下列事由致成
          死亡或殘廢」部分之意旨，而不限縮於該犯罪行為或
          酒後駕駛行為，係導致被保險人死亡、殘廢「唯一因
          素」範圍內。
    （二）該附約條款第12條第7款所謂「酗酒」之定義，一般
          指「飲酒沒有節制」而言，然因酒類對人之影響因人
          而異，是該項定義仍嫌不夠明確且未為量化，於判斷
          上實有疑義，惟按保險法第29條第1項規定「保險人
          對於由不可預料或不可抗力之事故所致之損害，負賠
          償責任。但保險契約內有明文限制者，不在此限」，
          此項條文旨在釐清保險人賠償責任之原則與例外，亦
          即保險契約「除外責任」條款之所由來。而酒後駕車
          非僅罔顧自身生命與家庭幸福，且常侵害他人之生命
          及身體安全，實屬不容輕忽之現代公害之一。按刑法
          第185條之3之醉態駕駛罪，立法意旨在於防杜虞犯，
          並不問其侵害法益之事故是否已告發生，其犯罪態樣
          ，祇須行為人飲酒達於法令禁止程度，且發動汽機車
          行駛於道路上即告構成。而道路交通安全規則第114
          條第2款「飲用酒類或其他類似物後其吐氣所含酒精
          濃度超過每公升○‧二五毫克或血液中酒精濃度超過
          百分之○‧○五以上者」不得駕車，係經國家立法所
          懸之厲禁，自堪作為不能安全駕駛之絕對標準。
    （三）本件車禍事故之發生，固係訴外人張政雄駕駛自用小
          客車，未注意車前狀況，隨時採取必要安全措施，行
          駛至交岔路口，轉彎車未讓直行車先行即貿然左轉致
          發生碰撞，此為兩造所不爭執，惟：
          １、被保險人送醫後經檢測血液中酒精濃度為159mg/
              DL，換算呼氣後酒精濃度為0.795mg/L之事實，
              亦為兩造所是認，並有臺灣板橋地方法院95年度
              交易字第95號刑事卷宗可參。又參照交通部運輸
              研究所79年8月對駕駛人行為之研究（酒醉駕車
              對駕駛行為之分析研究）指出，吐氣每公升酒精
              含量零點二五mg等於血液中酒精濃度（BloodAl-
              coh ol Concentration簡稱BAC）百分之零點零
              五（亦即每100m l血液中含50mg酒精），而（1
              ）BAC到達百分之0.03至百分之0.05時，對駕駛
              能力之影響為：多數駕駛人心境逐漸變幻不定、
              視覺與反應靈敏性減弱、對速度及距離的判斷力
              差。對心理行為之影響為：觀察力逐漸欠缺、心
              情漸趨輕鬆、自信心增加、多話、精神狀態處於
              陶醉感。（2）BAC到達百分之0.05至百分之0.08
              時，對駕駛能力之影響為：反應遲鈍、駕駛能力
              受損、遲而不決或決而不行。對心理行為之影響
              為：情緒鬆弛、感情與行為趨向誇張、肌肉不協
              調、精神處於興奮狀態。（3）BAC到達百分之0.
              08至百分之0.15時，對駕駛能力之影響為：判斷
              力嚴重受到影響、體能與精神協調受損、駕駛之
              體能困難增加。對心理行為之影響為：產生情緒
              異常現象、步伐不平穩、言語不清、反應惡劣、
              記憶及判斷力受損、精神處於錯亂狀態。（4）
              超過百分之0.15，對駕駛能力之影響為：視線搖
              晃、駕駛已進入恍惚狀態、判斷及理解遭到扭曲
              、駕駛不穩定。對心理行為之影響為：意識不明
              、嘔吐、站、走及講話困難、責任感喪失、精神
              處於麻痺狀態。（5）超過百分之0.5，對駕駛人
              能力之影響為：無法開車。對心理行為之影響為
              ：爛醉如泥、失去知覺可能致死、精神處於昏睡
              狀態。
          ２、本件被保險人騎乘機車為動力交通工具，其經檢
              測結果，呼氣酒精濃度為0.795mg/L，即BAC值超
              過百分之0.15，對駕駛人能力之影響為視線搖晃
              、駕駛已進入恍惚狀態、判斷及理解遭到扭曲、
              駕駛不穩定。對心理行為之影響為意識不明、嘔
              吐、站、走及講話困難、責任感喪失、精神處於
              麻痺狀態，則被保險人顯然不能安全駕駛動力交
              通工具即上開機車。準此，本件車禍事故之發生
              ，固係因張政雄未注意車前狀況貿然左轉所肇生
              ，然被保險人於飲酒後血液中酒精濃度BAC值約
              達百分0.15之狀態下騎乘機車，衡諸一般經驗法
              則，被保險人於斯時，應亦有疏於注意車前狀況
              之情，倘若被保險人未於酒後、注意能力下降之
              狀態下而仍為駕駛行為，當能避免本件車禍事故
              致死結果之發生，是被保險人飲酒過量後仍為駕
              駛行為，實亦為本件保險事故發生之適當條件。
              台灣省台北縣區車輛行車事故鑑定委員會就本件
              車禍鑑定結果為「張政雄駕駛自用小客車，轉彎
              未讓直行車先行為肇事主因」、「呂理鑫（即被
              保險人）駕駛普通重型機車，未注意車前狀況為
              肇事次因」，亦同此認定，有鑑定意見書附於刑
              事案卷宗可稽。
          ３、原告雖主張本件保險事故之發生與被保險人酒後
              駕車無涉，且被保險人血液酒精濃度測試係在距
              車禍發生近2個小時後所作出之檢驗，並非事故
              發生當時之血液中酒精濃度值云云，惟依文獻記
              載，每100毫升血液中，每小時消退酒精為9至29
              毫克，平均消退19毫克，則被保險人於車禍2小
              時後檢測之血液酒精濃度仍高達159 mg/ DL，遠
              超過前述不得駕車之標準，顯已達「酗酒」之程
              度。又被保險人係於不能安全駕駛之狀態下騎乘
              機車，倘被保險人未於酒後、視線搖晃、駕駛已
              進入恍惚狀態下為駕駛行為，本件車禍事故致死
              結果則不致於發生，被保險人飲酒過量後仍為駕
              駛行為，應為事故發生之原因，原告上開主張均
              不可採。
    （四）綜上所述，系爭保險契約關於死亡之保險事故，雖確
          已發生，惟本件被保險人於不能安全駕駛之情形，竟
          仍執意於酒後駕車，造成本可避免之不幸結果，實亦
          為導致本件保險事故發生之適當條件，自在除外責任
          「酗酒」之列，保險人依除外責任相關條款約定不予
          給付保險金，自屬有據。從而，原告以保險契約之受
          益人地位，請求被告給付保險金2,300,000元，及自9
          4年11月12日起至清償日止，按年息5%計算之利息，
          顯無理由，不應准許，原告假執行之聲請亦失所附麗
          ，應併予駁回
五、本件事證已臻明確，兩造其餘之攻擊防禦方法及所提之證據
    ，經審酌後認均無礙判決之結果，爰不予一一論述。
六、據上論結，原告之訴為無理由，依民事訴訟法第78條，判決
    如主文。
中    華    民    國    95    年    12    月    26    日
                  民事第三庭    法  官  鄭佾瑩
以上正本係照原本作成
如對本判決上訴，須於判決送達後20日內向本院提出上訴狀
中    華    民    國    95    年    12    月    26    日
                                書記官  方美雲


司法院資訊處製作；財團法人民間司法改革基金會備份。
